臺灣高雄地方法院民事判決　　　　　　　99年度簡上字第58號
上　訴　人　潘彥儒
訴訟代理人　施旭錦律師
被上訴人　　陳進興
訴訟代理人　江正傑
上列當事人間請求拆屋還地事件，上訴人對於民國98年12月18日
本院98年度岡簡字第284 號第一審判決提起上訴，本院於民國99
年12月30日言詞辯論終結，判決如下：
    主      文
原判決關於(一)命上訴人應將坐落高雄縣路竹鄉○○段五三五地號
土地上如附圖A 所示面積貳點伍平方公尺之建物（含地上管線）
拆除，並將土地返還被上訴人之部分；(二)命上訴人自民國九十八
年八月十四日起至拆除完畢日止，按月給付超過新臺幣參拾玖元
部分；(三)及該部分假執行宣告，暨該部分訴訟費用之裁判，均廢
棄。
上開廢棄部分，被上訴人在第一審之訴及擴張之訴暨其假執行之
聲請均駁回。
其餘上訴駁回。
附帶上訴駁回。
第一審、第二審訴訟費用由上訴人負擔。
附帶上訴費用由附帶上訴人負擔。
    事實及理由
一、按訴狀送達後，原告不得將原訴變更或追加他訴，但請求之
    基礎事實同一者，不在此限，民事訴訟法第255 條第1 項第
    2 款定有明文，前開規定於簡易訴訟之第二審程序亦可適用
    ，民事訴訟法第466 條第1 項、第436 條之1 第3 項亦有明
    文。查被上訴人於原審係請求：上訴人應將坐落高雄縣路竹
    鄉（因高雄縣市合併改制，而更名為高雄市路竹區○○○段
    535 地號土地上如附圖一所示之A 部分面積2.875 平方公尺
    （含地上之管線）之建物拆除，將土地返還被上訴人。並自
    起訴狀繕本送達翌日起至拆除完畢日止，按月給付被上訴人
    新台幣（下同）288 元。經原審判決後，上訴人不服提起上
    訴，被上訴人則提起附帶上訴，聲明：上訴人應將坐落高雄
    市路○區○○段535 地號土地上如附圖二所示A 部分建物及
    B 部分水管面積3.21平方公尺拆除，將土地返還被上訴人。
    並自起訴狀繕本送達翌日起至拆除完畢日止，按月給付被上
    訴人321 元（即原審判決按月給付250 元，另應按月再給付
    71元），經核上開訴之追加與起訴聲明均係因上訴人越界建
    築所衍生拆除越界建物及不當得利損害之請求，前後兩者之
    基礎事實同一，合於前開法律規定，是前開訴之追加，應予
    准許，合先敘明。
二、被上訴人起訴主張：被上訴人係坐落高雄市路○區○○段地
    號535 號土地之所有權人，上訴人係同段534 及533 地號土
    地之所有權人，詎上訴人在前開土地建築門牌號碼高雄市路
    ○區○○路13號建物（下稱系爭建物），因越界而無權占有
    被上訴人所有上開地號如附圖一所示A 部分面積2.875 平方
    公尺，經被上訴人要求拆除未獲置理，爰依民法第767 條規
    定請求上訴人拆除（含地上之管線) 。另依土地法第97條第
    1 項規定，城市地方房屋之租金，以不超過土地及其建築物
    申報總價年息10% 為限，上訴人越界部分依土地公告現值每
    平方公尺新臺幣（下同)12,000 元計算，每月獲有相當於租
    金之不當得利288 元，爰依民法第767 條及民法第179 條規
    定提起本件訴訟。並於原審聲明：(一)上訴人應將坐落高雄市
    路竹區○○段535 地號土地上如附圖一所示A 部分面積2.87
    5 平方公尺（含地上之管線）之建物拆除，將土地返還被上
    訴人。並自起訴狀繕本送達翌日起至拆除完畢日止，按月給
    付被上訴人288 元。(二)願供擔保，請准宣告假執行。
三、上訴人則辯以：系爭建物雖因越界建築，而共計3.21平方公
    尺面積坐落於被上訴人所有之土地上，然上訴人於98年初委
    由包商改建時，係將原圍牆拆除後，依舊圍牆界線重新施作
    ，上訴人並未故意逾越界線建築，且上訴人越界建築面積僅
    3.21平方公尺，面積極微，公告現值僅38.520元，若將越界
    部分拆除，將影響系爭房屋原有結構安全，僅拆除費用即高
    達350, 000元，此部分尚未計入拆除越界部分建築後，主要
    結構重建補強之費用，與被上訴人主張之損害相差甚鉅，故
    依民法第796 條之1 之規定，本院得斟酌公共利益與當事人
    利益，免予拆除越界部分建築，另被上訴人租金損害之請求
    應以申報地價計算，而非以公告現值計算，上訴人請求以公
    告現值計算顯屬過高等語，資為抗辯。並於原審聲明：(一)被
    上訴人之訴駁回。(二)如受不利益之判決，願預供擔保請准宣
    告免為假執行。
四、原審經審理結果認被上訴人之請求一部有理由，一部無理由
    ，判決：(一)上訴人應將如附圖一編號Ａ所示面積2.5 平方公
    尺（含地上之管線）拆除，將上開土地返還被上訴人。(二)上
    訴人應自98年8 月14日起至返還前開土地之日止，按月給付
    被上訴人250 元。上訴人不服提起上訴，並於本院聲明：(一)
    原判決不利上訴人部分廢棄。(二)前開廢棄部分，被上訴人在
    第一審之訴駁回。被上訴人則聲明：上訴駁回。嗣被上訴人
    就其敗訴部分提起附帶上訴，並擴張起訴聲明，補稱：原審
    判決計算上訴人所占用之面積為2.5 平方公尺，惟依高雄市
    ○○地○○路竹地政事務所重新測量結果，被上訴人占用面
    積為3.21平方公尺，較原審增加0.71平方公尺，且被上訴人
    所設置之管線亦占用被上訴人之土地，上訴人應將越界建築
    部分土地返還，並按月增加給付被上訴人71元，並聲明：(一)
    原判決不利於被上訴人部分廢棄。(二)上訴人應將坐落高雄市
    路竹區○○段535 地號土地上如附圖二所示A 部分面積3.21
    平方公尺之建物及B 所示地上之水管之拆除，將土地返還被
    上訴人。並自起訴狀繕本送達翌日起至拆除完畢日止，按月
    再給付被上訴人71元。附帶被上訴人則聲明：附帶上訴駁回
    。
五、兩造不爭執事項：
  (一)被上訴人係高雄市路竹區○○段535 地號土地之所有權人。
  (二)上訴人係高雄市路竹區○○段533 、534 地號及系爭建物之
    所有權人。
  (三)上訴人所有系爭建物越界建築，占用被上訴人所有同地段53
    5 地號土地，占用面積為3.21平方公尺。
六、本件之爭點：
  (一)本件有無民法第796 條之1 規定之適用，即被上訴人行使物
    上請求權是否構成權利濫用？
  (二)若上訴人應返還相當租金之利益時，其金額以若干為適當？
七、得心證之理由
  (一)本件有無民法第796 條之1 規定之適用，即被上訴人行使物
    上請求權是否構成權利濫用？
    1.按民法第796-1 條規定：「土地所有人建築房屋逾越地界
      ，鄰地所有人請求移去或變更時，法院得斟酌公共利益及
      當事人利益，免為全部或一部之移去或變更。但土地所有
      人故意逾越地界者，不適用之。前條第1 項但書及第2 項
      規定，於前項情形準用之。」其立法理由為「對於不符合
      第796 條規定者，鄰地所有人得請求移去或變更逾越地界
      之房屋。然有時難免對社會經濟及當事人之利益造成重大
      損害。為示平允，宜賦予法院裁量權，爰參酌最高法院67
      年台上字第800 號判例，由法院斟酌公共利益及當事人之
      利益，例如參酌都市計畫法第39條規定，考慮逾越地界與
      鄰地法定空地之比率、容積率等情形，免為全部或一部之
      移去或變更，以顧及社會整體經濟利益，並兼顧雙方當事
      人之權益。但土地所有人故意逾越地界者，不適用上開規
      定，始為公平，爰增訂第1 項。
    2.本件上訴人系爭房屋佔用被上訴人所有535 地號土地3.21
      平方公尺確屬實情，為兩造所不爭執，而上訴人並非故意
      越界建築乙節，業據證人鐘萬智於本院證稱：我自己從事
      水泥工，系爭建物水泥部分是否我所施作，因屋子舊了會
      漏水，所以將圍牆拆掉，在舊的界線拉線後，依照舊的範
      圍重作，窗簷部分在線裡面，原來並沒有窗簷，但依我的
      了解女兒牆西測還有1 台尺地是上訴人的，因為窗簷在1
      台尺內，所以不會越界，重測後才知道有越界的情形，如
      附圖B 所示水管係此次施作所遺留下來，施作的時候，被
      上訴人有過來看，並說你們怎麼都沒有知會，但陳進興並
      未提到有越界建築的事等語（見本院卷第84至86頁），則
      系爭建物係因證人鐘萬智依舊有建物範圍所重新施作，因
      施工過程建築範圍產生之誤差，過失發生越界建築之事，
      上訴人並非故意逾越界線建築，堪以認定。至證人江正喜
      於本院固證稱：於98年5 月1 日被上訴人委託我告知上訴
      人僱用的包商鐘萬智，我說我們98年5 月4 日申請鑑界，
      5 月18日會來鑑界，請他們鑑界完再蓋，但是包商不理會
      我，仍繼續蓋等語（見本院卷第106 頁），則上訴人於施
      作系爭建物時，既未鑑界完成，上訴人自無故意越界建築
      之情事，是證人江正喜上開證言，尚不能證明上訴人係故
      意越界建築，而為不利於上訴人之認定，至為明確。
    3.本院為查明拆除越界部分建築是否影響系爭建物結構安全
      乙節，乃委請高雄市土木技師公會鑑定，經該會鑑定結果
      認本案拆除部分主要為面對鑑定標的物右側牆包含主要樑
      柱及基礎，為避免拆除期間鑑定標的物產生危害，拆除前
      需先進行現有裝修天花板拆除。各層樓板、樑、基礎
      混凝土切割。原有電氣管線設施配合施工拆卸。各層
      樓板、樑臨時支撐。搭設施工架再進行人工拆除，拆除
      費用為35萬元，拆除完畢後，必須進行該右側牆包含主要
      樑柱及基礎等主要結構之重建，否則鑑定標的物將因缺少
      右側牆包含主要樑柱及基礎等主要結構而產生對結構安全
      有疑慮等語，有該會99年9 月21日高市土技字第09903303
      號鑑定書在卷可佐，本院審酌拆除越界部分包含系爭建物
      主要樑柱及基礎，應支出拆除費用高達35萬元，且拆除完
      畢後，必須再進行該右側牆包含主要樑柱及基礎等主要結
      構之重建，否則將對系爭建物之結構安全發生疑慮，而上
      訴人越界建築為一狹長狀，面積僅3.21平方公尺，即便強
      制拆除上訴人房屋佔用部分，將該部分土地返還被上訴人
      ，被上訴人亦無法充分利用前開土地，被上訴人所獲得之
      利益甚微，顯然不符合物盡其用之公共利益。則被上訴人
      行使權利結果，實際利益極小，然對上訴人卻造成甚大之
      損害，則所獲得利益與所受損害間，客觀上顯不相當，本
      院考量上開公共利益及當事人利益之均衡，認上訴人雖有
      越界建築之情事，惟因並非故意為之，為避免上訴人因拆
      除越界部分建築，而影響系爭建物之安全結構及既有管線
      之使用，而免除上訴人將越界部分之建物及管線移去之義
      務，則被上訴人請求上訴人拆除如附圖二所示A 、B 部分
      ，為無理由，應予駁回。
    4.按土地所有人建築房屋非因故意或重大過失逾越地界者，
      鄰地所有人如知其越界而不即提出異議，不得請求移去或
      變更其房屋。但土地所有人對於鄰地因此所受之損害，應
      支付償金。前項情形，鄰地所有人得請求土地所有人，以
      相當之價額購買越界部分之土地及因此形成之畸零地，其
      價額由當事人協議定之；不能協議者，得請求法院以判決
      定之，民法第796條定有明文。而土地所有人如因法院之
      判決，免為全部或一部房屋之移去或變更者，為示平允，
      宜許鄰地所有人對於越界部分之土地及因此形成之畸零地
      ，得以相當之價格請求土地所有人購買，如有損害，並得
      請求賠償，爰增訂民法第796 條之第2 項準用之規定。準
      此，依民法第796 條之1 之規定，本院顧及社會整體經濟
      利益，並兼顧雙方當事人之權益，認被上訴人請求拆屋還
      地於法律上無予以保護之必要，已如前述。惟被上訴人雖
      不能請求上訴人拆屋還地，但仍得適用民法第796 條第1
      項但書及第2 項、第796 條之1 之規定，請求上訴人以相
      當之價格購買越界部分之土地，附此敘明。
  (二)若上訴人應返還相當租金之利益時，其金額以若干為適當？
    1.按依民法第796 條之1 第1 項前段免除移去或變更義務者
      ，土地所有人對於鄰地因此所受之損害，應支付償金。民
      法第796 條之1 第2 項、第796 條第1 項但書規定甚明。
      而按租用基地建築房屋之租金，以不超過土地申報總價年
      息10% 為限，土地法第105 條、第97條亦有明定。
    2.上訴人占有如附圖二所示A 、B 部分，面積合計3.21平方
      公尺，經本院依法免除其移去或變更之義務，被上訴人即
      因不能使用該部分土地蒙受不利益並受有損害，應得請求
      上訴人支付償金。而被上訴人以上訴人無權占有之，請求
      上訴人返還自起訴狀繕本送達翌日起算至返還土地時止相
      當於租金之不當得利及損害賠償，應認有請求上訴人支付
      償金之意。又前開償金，性質與租地建屋租金相類，應受
      土地法第105 條所定租金最高限額限制。如附圖二所示A
      部分面積3.21平方公尺，自96年1 月起之申報地價每平方
      公尺1,440 元，此有土地登記謄本在卷可稽（見原審卷第
      21 頁 ），則A 部分土地申報總價應為4,622 元。而系爭
      土地位於高雄市路竹區之住宅區內，並無商機，為兩造所
      不爭執（見本院卷第107 頁），惟前開申報地價每平方公
      尺1,440 元與公告現值每平方公尺12,000元比較，顯然過
      低，故其年租金，以土地申報總價年息10% 計算，尚屬合
      理。故如附圖二所示A 部分每月相當於租金之不當得利金
      額為39元（4622×0.1 ÷12＝39，小數點以下四捨五入）
      。從而，上訴人得請求被上訴人自起訴狀繕本送達翌日起
      至拆除完畢返還土地之日止，按月給付償金39元，為有理
      由，逾此部分之請求，為無理由。
八、綜上所述，被上訴人依民法第767 條第1 項之規定，請求被
    上訴人拆除如附圖二所示A 、B 部分，為無理由，不應准許
    。原審為上訴人敗訴之判決，並為假執行之宣告，自有未洽
    ，應由本院廢棄改判，駁回被上訴人此部分之請求。又被上
    訴人請求上訴人自起訴狀繕本送達上訴人翌日起按月給付39
    償金部分為有理由，應予准許，逾此部分之請求，為無理由
    ，應予駁回，原審命上訴人按月給付逾39元部分，亦有未洽
    ，應併予廢棄。又被上訴人附帶上訴及擴張起訴聲明部分，
    亦無理由，應予駁回。
九、本件雖就被上訴人主請求部分（即請求上訴人拆屋還地）為
    其敗訴之判決，惟被上訴人之行為，按當時之訴訟程度，為
    伸張或防衛權利所必要，本院酌量此情，乃認本件一、二審
    訴訟費用均應由上訴人負擔，以示公允（至被上訴人起訴請
    求相當於租金不當得利部分，該部分未另徵收訴訟費用，並
    非本院考量負擔前開訴訟費用之依據）。至附帶上訴人附帶
    上訴部分經本院為其敗訴之判決，該部分之訴訟費用，因附
    帶上訴人誤引公告現值計算相當於不當得利之損害，該部分
    請求自非伸張或防衛權利所必要，則附帶上訴部分之訴訟費
    用，自應由附帶上訴人負擔。
十。據上論結，本件上部為一部有理由，一部無理由、附帶上訴
    無理由，依民事訴訟法第436 條之1 第3 項、第449 條第1
    項、第450 條、第78條、第81條第2 款、第87條，判決如主
    文。
中    華    民    國   100    年    1     月    20    日
                  民事第三庭   審判長法  官  朱玲瑤
                                     法  官  劉傑民
                                     法  官  洪能超
以上正本證明與原本無異。
本判決不得上訴。
中    華    民    國   100    年    1     月    20    日
                                     書記官  火秋予